最高法院刑事判決　　　　　　　　　　　　　　　九十一年度台上字第六五七一號
　　上訴人　甲○○
右上訴人因強盜案件，不服台灣高等法院台中分院中華民國八十九年八月二十九日第
二審更審判決（八十九年度上更(一)字第二一八號，起訴案號：台灣台中地方法院檢察
署八十六年度偵緝字第二四○號），提起上訴，本院判決如左：
    主  文
原判決撤銷，發回台灣高等法院台中分院。
    理  由
本件原判決認定：上訴人甲○○與李錦銅、林昭得及綽號「二撇」等不詳姓名成年人
（其中一人為女性）共七人，因知在台中縣大甲鎮經營「建華車行」之何秋煌經濟狀
況良好，竟共同意圖為自己不法之所有，企圖以摻有迷藥之果汁供飲用使其神智不清
，致使不能抗拒，再設局成賭博輸錢之方式以使何秋煌交付財物。乃先於民國（下同
）八十五年六月十日，由與何秋煌熟識之林昭得介紹李錦銅向何秋煌之車行租得ＨＨ
｜一五三八號自用小客車使用，嗣於同月十五日中午即偽稱李錦銅駕駛該車在台中市
○○路肇事，撞及上訴人之小孩，經林昭得通知何秋煌前去會同處理，何秋煌信以為
真，遂與其子何宗憲（七十三年十二月十七日生）、友人李智男及林昭得一同前往。
到場後，李錦銅佯稱小孩已由其父即上訴人帶回，並邀何秋煌等人一起前去台中巿文
昌東二街一○三號三樓上訴人所承租之住處與上訴人處理。到達後，上訴人友善接待
，表示其子已無大礙，並進入廚房端出四杯果汁，其中二杯已先摻入迷藥，供何秋煌
、李智男飲用，冀圖讓二人神智不清，再誘上賭桌設局成賭博輸錢之方式以使何秋煌
等交付財物，另二杯則予林昭得及年十二歲之何宗憲飲用。何秋煌、李智男飲後即出
現頭昏、精神不濟現象，何秋煌乃起身去廚房沖水洗臉，並下樓至車上拿綠油精塗抹
及打公共電話回家聯絡業務，因感不舒服，而未再上樓，不久其子何宗憲亦下樓與何
秋煌開車回家，上訴人等因此對於強盜何秋煌部分未能得逞。李智男則覺得很睏，坐
在椅上閉目養神，上訴人與李錦銅下樓見何秋煌離去，無法得逞，乃共同以李智男為
強盜之對象，由林昭得招呼李智男進入房間，當時房間內已有「二撇」等三男一女，
先行設好賭局正在玩筒仔麻將，李智男被安排加入賭局，林昭得亦陪賭，李智男其後
迷藥效力發作，在神智不清中自是日下午二時許開始，遭設局賭至同日下午五、六時
結束，上訴人等藉口李智男賭輸，除取走其身上所帶現款新台幣（下同）五萬六千元
外，並拉李智男左手大拇指令其簽發三張金額各為七十萬元之本票為賭債，始由李錦
銅開車送李智男回家。嗣因李智男發覺被迷昏設局詐賭，心有不甘，要求返還本票未
果，乃報警查獲等情。因而撤銷第一審之科刑判決，改判仍依廢止前懲治盜匪條例第
五條第一項第一款等規定論處上訴人共同意圖為自己不法所有，以藥劑致使不能抗拒
，而使他人交付其物罪刑，固非無見。
惟查：一、原判決事實欄載稱上訴人與李錦銅、林昭得等共七人，因知經營車行之何
秋煌經濟狀況良好，乃共同意圖為自己不法之所有，企圖以摻有迷藥之果汁供飲用使
其神智不清，致使不能抗拒，再設局成賭博輸錢之方式以使何秋煌交付財物，嗣因何
秋煌與李智男飲下摻有迷藥之果汁後，何秋煌先行離去而未得逞，遂共同以李智男為
強盜之對象，由林昭得招呼李智男進入房間加入賭局，而趁其藥力發作之神智不清，
以賭輸為由取去其身上現款及拉其左手大拇指令其簽發三張本票為賭債等情；準此，
上訴人等人原係以何秋煌為強盜財物之對象，嗣見何秋煌先行離去而未得逞，乃轉而
對李智男為強盜之行為，上訴人等自非同時起意對何秋煌、李智男二人為同一之強盜
行為。原審對於上訴人等先後對該被害人二人下手實施強盜之行為，究竟係基於何種
犯意而為之，未詳予說明審認，即逕於判決理由第二項論斷稱上訴人同時同地，以一
行為侵害上開何秋煌、李智男二人之法益，觸犯數相同罪名，為想像競合犯，應從一
重之盜匪既遂罪處斷云云，難謂無判決理由不備及理由矛盾之違誤。二、「文書由公
務員制作者，應記載制作之年、月、日及其所屬機關，由制作人簽名。」刑事訴訟法
第三十九條定有明文。台灣台中地方法院檢察署偵查卷內所附何宗憲之「偵訊（調查
）筆錄」，除有「受詢人：何宗憲」、「在場人：何秋煌」於筆錄末之簽名外，其上
僅於時間欄內記載八十五年，其餘並無訊問人、所屬機關之記載及制作人之簽名，該
「筆錄」究竟係何單位之公務員、於何時所制作，及其效力如何，自非全無疑竇；上
訴人於原審並以該「筆錄」欠缺上開公文書依法應記載事項，主張其不具證據能力（
見原審更(一)卷第三十三頁），原審對於上訴人所陳有無可採，未詳加推敲究明，即就
該筆錄執為論罪之依據，亦嫌理由欠備。三、上訴人行為後，懲治盜匪條例業經總統
於九十一年一月三十日公布廢止，刑法第三百二十八條、第三百三十條等關於強盜等
罪部分，亦經於同日修正公布，俱於同年二月一日生效。原審於八十九年八月二十九
日判決時，未及審酌懲治盜匪條例業經廢止之事實並比較新舊法適用最有利於上訴人
之法律，原判決自仍無可維持。以上或為上訴意旨所指摘，或為本院得依職權調查之
事項，應認原判決仍有撤銷發回更審之原因。
據上論結，應依刑事訴訟法第三百九十七條、第四百零一條，判決如主文。
中      華      民      國    九十一    年     十一     月    二十一    日
                              最高法院刑事第十一庭
                                  審判長法官  呂  潮  澤
                                        法官  白  文  漳
                                        法官  陳  世  雄
                                        法官  孫  增  同
                                        法官  林  開  任
      右正本證明與原本無異
                                              書  記  官
中      華      民      國    九十一    年     十一     月    二十六    日
